【裁判字號】    95,家抗,8
【裁判日期】    950511
【裁判案由】    選任遺產管理人
【裁判全文】
臺灣士林地方法院民事裁定               95年度家抗字第8號
抗  告  人  財政部國有財產局臺灣北區辦事處
法定代理人  甲○○
相  對  人  臺灣士林地方法院檢察署檢察官
上列抗告人與相對人臺灣士林地方法院檢察署間選任遺產管理人
事件，對於中華民國95年1 月4 日臺灣士林地方法院94年度財管
字第109 號裁定提起抗告，本院裁定如下：
    主      文
抗告駁回。
抗告程序費用由抗告人負擔。
    理      由
一、本件相對人在原法院聲請意旨略以：被繼承人鄭羅雲已於民
    國89年9 月10日死亡，遺有得繼承其養父鄭恩普訴請謝塗生
    、林蜂塗銷所有權移轉登記之土地（尚在訴訟中，迄未確定
    ），其繼承人全係大陸地區人民，惟其大陸地區繼承人鄭宏
    等人雖表示繼承，然已於91年2 月18日撤回該聲請，致鄭羅
    雲現有無繼承人不明，是被繼承人鄭羅雲所遺前揭遺產自有
    為其選定遺產管理人為其保存遺產之必要處置。查國有財產
    局為管理國家財政之法定機關，具有相當之公信力，舉凡國
    有財產之清查、管理、處理、改良、利用、估價、資訊業務
    、檢核、統籌調配、法令疑義及案件處理等有關事項，均為
    其掌理，是財政部國有財產局臺灣北區辦事處係較為專業之
    遺產管理人，爰依法聲請選任抗告人即財政部國有財產局臺
    灣北區辦事處為被繼承人之遺產管理人等語。
二、按繼承開始時，繼承人之有無不明，而無親屬會議或親屬會
    議未於1 個月內選定遺產管理人者，利害關係人得聲請法院
    選任遺產管理人，並由法院依公示催告程序，定6 個月以上
    之期限，公告繼承人，命其於期限內承認繼承，民法第1178
    條第2 項定有明文。經查，被繼承人鄭羅雲於89年9 月10日
    死亡，其繼承人全為大陸地區人民，而其大陸地區繼承人鄭
    宏等人固曾向本院聲請表示繼承，嗣已於91年2 月18日撤回
    該聲請，故現繼承人有無不明等情，業據相對人提出本院91
    年聲繼字第4 號表示繼承事件裁定、鄭宏等人撤回表示繼承
    狀影本為證。原法院斟酌被繼承人現有無繼承人不明，且相
    對人已提出臺灣臺北地方法院士林分院83年度重訴字第13 9
    號判決、臺灣高等法院84年度重上字第225 號判決、最高法
    院90年度台上字第683 號判決、被繼承人鄭羅雲戶籍謄本等
    件（詳臺灣士林地方法院檢察署94年度民參字第38號偵查卷
    宗），足證被繼承人現有遺產待管理，而鑑於國有財產局為
    管理國家財政之法定機關，具有相當之公信力，且被繼承人
    之遺產於公示催告程序後無人承認繼承，依法即歸屬國庫，
    因而裁定選任抗告人為被繼承人鄭羅雲之遺產管理人，並依
    法為承認繼承之公示催告。
三、抗告意旨則以：被繼承人鄭羅雲遺有繼承其養父鄭恩普訴請
    謝塗生、林蜂塗銷所有權移轉登記之土地，該訴訟目前繫屬
    最高法院審理中，然鄭羅雲除遺有上述未確定所有權之土地
    外，並無其他遺產，故將未確定之財產選任遺產管理人，顯
    有不妥。其次，依民事訴訟法第466 條之1 規定，對於第二
    審判決上訴第三審，上訴人應委任律師代理訴訟，因抗告人
    無專任人員具有律師資格之編制，若承受訴訟須委任律師代
    訟，徒增紛擾，且本案土地所有權移轉爭議纏訟多年，是以
    本案適宜優先選任對該訴訟案件狀況了解較深入、易於聯絡
    及協調利害關係人之原委任律師為妥，而非對該訴訟毫無所
    悉之第三人或公務機關云云。
四、經查，民法第1185條規定，無人承認繼承之遺產，於清償債
    權並交付遺贈物後，如有賸餘，應歸屬國庫。按國家依據法
    律規定，或基於權利行使，或由於預算支出，或由於接受捐
    贈所取得之財產，為國有財產，國有財產法第2 條第1 項定
    有明文。財政部承行政院之命，綜理國有財產事業。財政部
    設國有財產局，承辦前項事務；其組織以法律定之；又非公
    用財產，以國有財產局為管理機關。國有財產法第9 條、第
    12條亦有明文。是財政部國有財產局為代管無人承認繼承之
    遺產，並制定有「代管無人承認繼承遺產作業要點」，就國
    有財產局經法院依民法第1178條第2 項、第1176條第6 項規
    定，裁定選任為遺產管理人之案件，自遺產清理、管理以至
    處分，設有詳細之規定，是代管無人承認繼承之遺產，係屬
    抗告人依法應執行之事務至明。況遺產管理人之指定，旨在
    維護公益及被繼承人債權人之利益（見民法第1177條立法理
    由），與被繼承人之財產是否確定無涉。且經本院依職權向
    臺北富邦商業銀行股份有限公司雙園分公司查詢被繼承人之
    存款餘額，據覆被繼承人尚有存款新臺幣（下同）4,081元
    ，有臺北富邦商業銀行股份有限公司95年4 月20日北富雙園
    字第950022號函附之存摺存戶餘額查詢表附卷可稽，縱被繼
    承人前開塗銷土地所有權移轉登記訴訟敗訴確定，被繼承人
    仍有遺產4,081 元，抗告人所稱無其他遺產可供管理，並非
    事實。至抗告人承受訴訟後，既可委任原律師繼續代理訴訟
    ，對於瞭解該案件及進行應無影響，所指反對擔任遺產管理
    人之理由，要屬推諉之詞，殊不足取。綜上，抗告人指摘原
    裁定不當，求予廢棄，並無理由，應予駁回。
五、據上論結，本件抗告為無理由，爰裁定如主文。
中    華    民    國    95    年    5     月    11    日
                  家事法庭審判長  法  官  詹朝傑
                                  法  官  陳文通
                                  法  官  李昆霖
以上正本證明與原本無異。
本裁定除適用法規顯有錯誤為理由，並經本院許可外，不得再抗
告。
如提起再抗告，應於收受送達後10日內向本院提出再抗告狀。並
繳納再抗告費新台幣一千元。
中    華    民    國    95    年    5     月    11    日
                                  書記官  李佳穎


司法院資訊處製作；財團法人民間司法改革基金會備份。
